最　高　行　政　法　院　裁　定
                                     100年度裁字第1484號
上  訴  人　莫景文
訴訟代理人　張耀暉
          　莊志強
被 上訴 人　經濟部智慧財產局
代　表　人　王美花
參  加  人　陳鳳蘭
上列當事人間新型專利舉發事件，上訴人對於中華民國100年1月
27日智慧財產法院99年度行專訴字第140號判決，提起上訴，本
院裁定如下：
　　主  文
上訴駁回。
上訴審訴訟費用由上訴人負擔。
　　理  由
一、按依據智慧財產案件審理法第32條規定提起上訴者，即應適
    用行政訴訟法關於上訴審程序相關規定。對於智慧財產法院
    行政判決之上訴，非以其違背法令為理由，不得為之，行政
    訴訟法第242條定有明文。依同法第243條第1項規定，判決
    不適用法規或適用不當者，為違背法令；而判決有同條第2
    項所列各款情形之一者，為當然違背法令。是當事人對於智
    慧財產法院行政判決上訴，如依行政訴訟法第243條第1項規
    定，以智慧財產法院判決有不適用法規或適用不當為理由時
    ，其上訴狀或理由書應有具體之指摘，並揭示該法規之條項
    或其內容；若係成文法以外之法則，應揭示該法則之旨趣；
    倘為司法院解釋或本院之判例，則應揭示該判解之字號或其
    內容；如以行政訴訟法第243條第2項所列各款情形為理由時
    ，其上訴狀或理由書，應揭示合於該條項各款之事實。上訴
    狀或理由書如未依此項方法表明，或其所表明者與上開法條
    規定不合時，即難認為已對智慧財產法院行政判決之違背法
    令有具體之指摘，其上訴自難認為合法。
二、上訴人前於民國97年10月15日以「水流量偵測開關」向被上
    訴人申請新型專利，經其編為第97218406號進行形式審查，
    准予專利，並於依法繳納規費後，發給新型第M354054號專
    利證書（下稱系爭專利）。嗣參加人陳鳳蘭以其違反專利法
    第94條第1項第1款及第4項之規定，對之提起舉發。案經被
    上訴人審查，於99年3月11日以（99）智專三(一)04078字第
    09920152960號專利舉發審定書為「舉發成立，應撤銷專利
    權」之處分。上訴人不服，提起訴願，經遭駁回，遂向原審
    提起行政訴訟請求：訴願決定及原處分均撤銷。經原審判決
    駁回。
三、本件上訴人對於智慧財產法院判決上訴，主張：證據3所揭
    示之二極體、反向器電阻及電容，與系爭專利所揭示之積分
    器與截波器，均為主動元件與被動元件相互匹配之下位概念
    ，原審以同樣為波形整形電路之下位概念揭示系爭專利請求
    項5之技術特徵，顯以後見之明主觀且擴大解釋證據3之技術
    內容；又過濾器主要係解決信號上存在雜訊之問題，而積分
    器主要在解決信號間波形轉換之問題，兩者實際上所要解決
    之問題及所得效果差異甚大，原審將「過濾」比作「積分」
    ，認證據3之過濾器341功能相當系爭專利之積分器，顯有違
    誤；另系爭專利申請專利範圍第5項已明確揭露積分器、截
    波器、感應線圈及中央運算單元之間之連接關係，且已達成
    充分之揭露而可據以實施要件，而不需額外揭露實質電路、
    相關之波形整形電路圖或輸出波形，原審以系爭專利申請專
    利範圍第5項未揭露實質電路、相關之波形整形電路圖或輸
    出波形，即無從與證據3比對，主觀認定系爭專利申請專利
    範圍第5項不具進步性，其判決顯有當然違背法令之違法等
    語。惟查，原判決業已敘明：(一)系爭專利申請專利範圍第
    5項之內容為「一種水流量偵測開關，包括：一本體，該本
    體內具有一容置空間，該容置空間乃為水流的流經路徑；一
    渦輪，該渦輪設於該容置空間內，該渦輪藉由水流來帶動旋
    轉；一磁力元件，該磁力元件連接於該渦輪，該磁力元件與
    該渦輪同步旋轉；以及一感應線圈模組，該感應線圈模組固
    定於該本體之外部，該感應線圈模組根據磁力元件的磁通量
    變化，而產生相對的感應電壓；其中該感應線圈模組包含一
    殼體以及一感應線圈，該感應線圈設置於該殼體之內部，而
    該殼體則固定於該本體之外部；水流量偵測開關更包括一中
    央運算單元以及一波形整形電路，該感應線圈之一端伸出於
    該殼體外，該感應線圈以及該中央運算單元分別電性連接於
    該波形整形電路之輸入端及輸出端，而該中央運算單元用以
    擷取該感應線圈上的感應電壓，進而計算出該容置空間中的
    水流量大小；其中該波形整形電路乃藉由一積分器以及一截
    波器相互匹配而得，該積分器之輸入端及輸出端分別電性連
    接於該感應線圈以及該截波器之輸入端，該截波器之輸出端
    電性連接於該中央運算單元。」(二)證據3為93年11月11日
    公告之第93200233號「熱水器之流量感應器」專利，該創作
    涉及熱水器用以感測出水流量以進一步控制瓦斯熱水器運作
    與否之流量感應器結構改良，其創作內容主要係在轉軸之磁
    性轉子週邊處，設置一具有感磁線圈之控制電路，由控制電
    路構成流量感應器與點火控制器之電路聯結，而其控制電路
    中並設有反向器、二極體、電容、電阻之元件，由各元件整
    合感磁線圈之電頻訊號輸出，俾獲致一在感磁線圈受磁性轉
    子轉動之交變磁場時所產生具微量電流之交流信號，方執行
    流量檢測，以避免造成電力浪費之流量感應器。(三)系爭專
    利申請專利範圍第5項雖界定設置積分器與截波器等技術特
    徵，然系爭專利之申請專利範圍及說明書均未說明其積分器
    、截波器之電路、技術內容為何，而隱含其積分器與截波器
    實為一般習知技術，僅將其組合成一波形整形電路而應用於
    系爭專利之水流量偵測開關中使之具有波形整形的效果，且
    於系爭說明書第8頁第10行以下述及：「……該波形整形電
    路6的實施可藉由主動元件與被動元件相互匹配而得，舉例
    而言，此實施例乃藉由一積分器61以及一截波器62相互匹配
    ……」是以積分器及截波器之組成僅為波形整形電路之實施
    例之一，主動元件與被動元件相互匹配即可具有波形整形功
    能。查證據3第5圖之電路圖中揭示有主動元件（二極體、反
    向器）及被動元件（電阻、電容），且證據3說明書第8頁第
    8行以下揭示：「……感磁線圈31即在交變磁場之作用下產
    生具微量電流之交流信號，該交流信號係經過第一電容341
    過濾，以及經第二電容342耦合後作用在工作點A、B，致使
    交流信號與直流電壓形成疊加，該疊加後之信號即經過反向
    器32之作用而在Fout端輸出波形呈第6圖所示之電頻……」
    是證據3之電容341具有「過濾」的功能，亦即具有過濾雜訊
    而具有波形整形功能，而可產生相當於系爭專利「積分器」
    所產生之波形整形效果。另依證據3說明書第6頁第7行以下
    亦記載其創作內容主要係：「在轉軸之磁性轉子週邊處，設
    置一具有感磁線圈之控制電路，由控制電路構成流量感應器
    與點火控制器之電路聯結，而其控制電路中並設有反向器、
    二極體、電容、電阻之元件，由各元件整合感磁線圈之電頻
    訊號輸出，俾獲致一在感磁線圈受磁性轉子轉動之由交變磁
    場時所產生具微量電流之交流信號，方執行流量檢測……」
    由上可知，證據3之控制電路顯然獲致一在感磁線圈受磁性
    轉子轉動之由交變磁場時所產生具微量電流之交流信號，因
    此證據3之控制電路實質上具備波形整形之功能，其已揭示
    波形整形電路之技術，該波形整形後輸出波形為適於中央運
    算單元擷取之訊號（數位訊號），且證據3亦具有不需仰賴
    電池供電、根據電壓脈波訊號的振幅與頻率的大小計算出容
    置空間中流經的水流量大小之功效。另系爭專利申請專利範
    圍第5項並未揭露實質電路、相關之波形整形電路圖或輸出
    波形，即無從與證據3比對，自難謂系爭專利申請專利範圍
    第5項具有改善感應線圈電壓脈波訊號週期很小或中央運算
    單元本身擷取訊號速度不夠快之功效增進，故系爭專利申請
    專利範圍第5項為所屬技術領域中具有通常知識者依申請前
    證據3之技術顯能輕易完成者，不具進步性。(四)綜上，被
    上訴人認系爭專利申請專利範圍第5項有違專利法第94條第4
    項之規定，所為「舉發成立，應撤銷專利權」之處分，於法
    並無不合，訴願決定予以維持，亦無違誤等情。上訴意旨雖
    以該判決違背法令為由，惟核其上訴理由，係就原審取捨證
    據、認定事實之職權行使所為上開論斷，任意指摘其為不當
    ，或重複前已主張為原審所不採之理由，而未具體說明原判
    決有何不適用法規或適用法規不當之情形，及合於行政訴訟
    法第243條第2項所列各款之事實，難認對該判決之如何違背
    法令已有具體之指摘。依首揭說明，應認其上訴為不合法。
四、據上論結，本件上訴為不合法。依智慧財產案件審理法第1
    條、行政訴訟法第249條第1項前段、第104條、民事訴訟法
    第95條、第78條，裁定如主文。
中　　華　　民　　國　　100　 年　　6　　 月　　16　　日
                    最高行政法院第三庭
                        審判長法官　黃　璽　君
                              法官　楊　惠　欽
                              法官　吳　東　都
                              法官　陳　金　圍
                              法官　蕭　惠　芳

以  上  正  本  證  明  與  原  本  無  異
中　　華　　民　　國　　100　 年　　6　　 月　　17　　日
　　　　　　　　　　　　　　　書記官　彭　秀　玲